【裁判字號】    97,簡上,132
【裁判日期】    970612
【裁判案由】    竊盜
【裁判全文】
臺灣高雄地方法院刑事判決             97年度簡上字第132號
上  訴  人
即  被  告  丙○○
                    現於臺灣高雄看守所（另案
上列上訴人因被告竊盜案件，不服本院高雄簡易庭中華民國97年
1 月3 日96年度簡字第7012號所為第一審判決（聲請簡易判決處
刑書案號：臺灣高雄地方法院檢察署96年度偵字第21465 號），
提起上訴，本院管轄之第二審合議庭自為第一審判決如下：
    主  文
原判決撤銷。
丙○○無罪，應令入相當處所，施以監護壹年。
    理  由
一、公訴意旨略以：被告丙○○於民國96年7 月23日下午5 時許
    ，在甲○○設於高雄市○○區○○路126 之1 號之三明車行
    前，徒手竊取甲○○所有之腳踏車1 輛，得手後逃逸，因認
    被告涉犯刑法第320 條第1 項之普通竊盜罪嫌云云。
二、查被告於本院審理中對於本院所詢問題均能針對問題回答，
    並否認被訴犯行及提出法律答辯等情，此有本院準備程序筆
    錄及審判筆錄可按，足認被告於審判時尚無因智能障礙而無
    法為完全陳述之情形，應無刑事訴訟法第31條第1 項之應指
    定辯護人為其辯護事由，合先敘明。
三、證據能力之認定：
  (一)按鑑定人由審判長、受命法官或檢察官就下列之人選任1 人
    或數人充之：1.就鑑定事項有特別知識經驗者。2.經政府機
    關委任有鑑定職務者；鑑定之經過及其結果，應命鑑定人以
    言詞或書面報告；法院或檢察官得囑託醫院、學校或其他相
    當之機關、團體為鑑定，或審查他人之鑑定，並準用第203
    條至第206 條之1 規定，刑事訴訟法第198 條、第206 條第
    1 項、第208 條第1 項分別定有明文。卷附高雄市立凱旋醫
    院精神鑑定書，係本院另案審理時委請鑑定，依據上開規定
    ，為刑事訴訟法第159 條第1 項規定之例外情形，有證據能
    力。
  (二)按被告以外之人（包括證人、鑑定人、告訴人、被害人及共
    同被告等）於審判外之陳述雖不符刑事訴訟法第159 條之1
    至之4 等4 條之規定，而經當事人於審判程序同意作為證據
    ，法院審酌該言詞陳述或書面陳述作成時之情況，認為適當
    者，得為證據。而當事人、代理人或辯護人於法院調查證據
    時，知有前項不得為證據之情形，而未於言詞辯論終結前聲
    明異議者，視為有前項之同意，刑事訴訟法第159 條之5 定
    有明文。查卷附高雄市立凱旋醫院97年4 月11日高市凱醫成
    字第0970001986號函，屬書面之傳聞證據，且當事人均已知
    上述證據乃傳聞證據，而未於言詞辯論終結前聲明異議，本
    院審酌上開證據與本案犯罪事實具有關連性且無不當取得之
    情形，認為以之作為本案之證據亦屬適當，揆諸前開規定，
    上開書證應具有證據能力。
四、按行為時因精神障礙或其他心智缺陷，致不能辨識其行為違
    法或欠缺依其辨識而行為之能力者，不罰，刑法第19條第1
    項定有明文。又被告行為不罰者，應諭知無罪之判決；依刑
    法第19條第1 項其行為不罰，認為有諭知保安處分之必要者
    ，並應諭知其處分及期間，刑事訴訟法第301 條第1 項後段
    、第2 項分別定有明文。
五、公訴人認被告涉犯竊盜罪嫌，係以被告於警詢、偵查中之供
    述、證人即被害人甲○○、證人乙○○於警詢時之證述及扣
    押物品目錄表、贓物認領保管單、照片等為其主要之論據。
    訊據被告矢口否認有何竊盜犯行，辯稱：上開腳踏車係其所
    有，有收據可資佐證云云。經查：
  (一)被告於上開時、地徒手竊取被害人甲○○腳踏車而為警查獲
    之事實，業據證人即被害人甲○○於本院審理時證稱：當天
    傍晚5 時許，被告騎乘1 台綠色腳踏車至其店內打氣，突然
    「砰」一聲，被告就騎乘其店內之紅色摺疊腳踏車離去，其
    便騎機車自後追趕，過程中，被告原先稱「借騎10分鐘就好
    」，經其拒絕後，被告竟改稱「該腳踏車係伊所有」後，即
    騎進去高等法院內，其見狀報警逮捕被告等語（參本院二審
    卷第62、63頁）。審之證人甲○○與被告並不認識，素無仇
    怨，自無甘冒偽證之風險而誣指被告之可能；再佐以被告當
    日確曾在證人甲○○店內遺留1 台綠色腳踏車等情，有照片
    4 張在卷可按（參本院二審卷第39、40頁），足認證人甲○
    ○上開所言，應屬非虛。至被告雖辯稱：該腳踏車係其所有
    云云，並舉出收據1 紙以資佐證（參本院二審卷第28頁）。
    惟上開收據僅能證明被告曾購買1 台腳踏車，並不足以證明
    其所購買之腳踏車確係本件紅色摺疊腳踏車；況被告既自稱
    ：上開紅色、綠色腳踏車均係其所有等語（參本院二審卷第
    65、66頁），而被告當日前往證人甲○○店內，並遺留1 台
    綠色腳踏車於該店內等情，已如上述，倘上開2 台腳踏車均
    係被告所有，衡情被告自無同時騎乘2 台腳踏車至證人甲○
    ○店內，而僅騎乘該紅色腳踏車離去之可能，顯見被告當日
    應係騎乘上開綠色腳踏車前往證人甲○○店內後，再竊取證
    人甲○○店內之紅色腳踏車離去之事實，至為灼然。故其所
    辯，顯係事後卸責之詞，不足採信。是被告上開竊取腳踏車
    之事實，應堪認定。
  (二)又被告前於96年6 月22日至同年7 月25日間，因多次竊盜案
    件，於本院另案審理時經函送高雄市立凱旋醫院就其上開竊
    盜犯行進行精神鑑定，其鑑定結果認：「綜合門診鑑定、心
    理測驗及精神狀態檢查所得的資料，案主（即被告）過去疑
    似有幻聽及怪異行為，根據其母的說法，發現案主平日即有
    某些異常行為，如：鄰居告知案主會一邊騎車一邊吼叫的情
    形，且根據96年7 月26日的訊問筆錄，發現案主有疑似被害
    妄想（如：國家侵占我的財產）疑似幻聽的情形（如：超商
    店員告訴我不用結帳，我有詢問他們），且案主的現實感不
    佳，猜測應是幻聽造成的影響（如：高雄地方法院判決我為
    法官、法院有判決書說該公司的股份及財產是我的），除此
    之外，案主的心理測驗顯示有認知功能退化的情形，根據DS
    N-IV診斷準則，案主符合精神分裂症的診斷。但案主3 年來
    只治療過10天，且案主不認為有自己有精神分裂疾病，顯示
    案主的病識感不佳。根據臨床經驗，此疾患若不治療，則幻
    聽妄想的症狀並不會消失，會持續存在，且案主無法區分幻
    聽與真實世界的聲音，故其於平日辨識行為違法之能力或依
    其辨識而行為之能力會因此欠缺。而根據上述資料，案主的
    行為受幻聽的干擾很大，案主會進入超商偷竊，猜測是幻聽
    告訴他，整間店的財產都是他的，所以案主認為拿自己店裡
    的東西就不算偷，所以案主承認有拿，但不承認是偷，故案
    主因精神分裂症，致已達不能辨識其行為違法或欠缺依其辨
    識而行為之能力，且案主並沒有在案發前不久至其他醫療院
    所就診，顯示其並沒有想到利用其病，來製造減刑的證明，
    另一方面說，更顯示其沒有病識感的證明」等情，有高雄市
    立凱旋醫院精神鑑定書1 份在卷可查（參本院二審卷第30～
    35頁）。
  (三)而本件犯罪時間（96年7 月23日）因恰在上開犯行所鑑定之
    時間（96年6 月22日～96年7 月25日）範圍內，故本院函詢
    高雄市立凱旋醫院依其上開鑑定過程及結果，能否判斷本件
    竊盜犯行有無因精神障礙或心智欠缺，致已達不能辨識其行
    為違法或欠缺其辨識而行為之能力？或其程度僅有致其辨識
    行為違法或依其辨識而行為之能力顯著降低？經該醫院函覆
    ：案主（即被告）符合精神分裂症的診斷，此病若不治療則
    案主的幻聽及妄想會幾乎每天影響到案主的生活，故急性發
    作病症的時間內重覆偷竊行為應可判斷，皆已不能辨識其行
    為違法或欠缺依其辨識而行為能力等情，有該醫院97年4 月
    11日高市凱醫成字第0970001986號函在卷可憑（參本院二審
    卷第44頁）。顯見被告上開精神分裂症確已影響其日常生活
    之行為判斷，而喪失辨識其行為違法之能力；復審酌被告於
    本院審理時陳稱：其係台灣省自行車行分店負責人，所以腳
    踏車係其所有，甲○○有侵占罪及詐欺罪，因為甲○○的腳
    踏車行也是其所有，所以甲○○侵占其車行等語以觀（參本
    院二審卷第69頁），堪認被告於上開時地為竊盜犯行時，其
    精神狀態已達對於外界事務全然缺乏知覺理會及判斷作用之
    程度，無自由決定意思之能力，確已達不能辨識其行為違法
    或欠缺依其辨識而行為之能力而無刑事責任能力。從而，依
    前揭法條意旨，其所為之竊盜行為自屬不罰，依法應諭知無
    罪之判決。
六、按檢察官聲請以簡易判決處刑之案件，法院於審理後，認應
    為無罪之判決，應適用通常程序審判之，刑事訴訟法第452
    條、第451 條之1 第4 項第3 款分別定有明文。又管轄第二
    審之地方法院合議庭受理簡易判決上訴案件，應依通常程序
    審理；其認案件有刑事訴訟法第452 條之情形者，應撤銷原
    判決，逕依通常程序為第一審判決。查本案被告於行為時因
    精神分裂症，致不能辨識其行為違法且欠缺依其辨識而行為
    之能力而不罰等情，已如上述，原審未予查明上述情事，逕
    依簡易判決處刑程序，對於被告論罪科刑，自非適法。被告
    上訴意旨否認犯行，雖無理由，惟原審既有上開違誤，自應
    由本院撤銷原判決，自為第一審判決而為無罪之諭知。
七、末查，上開精神鑑定書建議「為了防止案主的幻聽妄想繼續
    影響其行為，有必要積極治療案主的精神分裂症，須衛教病
    人確實服藥的重要性，建立其病識感，教導其區辨幻聽及真
    實的聲音，並教導其如何處理幻聽，防範疾病復發，然而家
    屬恐又無法實質教導案主，因此最佳處遇方式是在醫療處所
    施予一定期限之藥物治療及團體或個人衛教的監護處分（至
    少一年以上）」等語，而其前開竊盜案件，雖經本院以96年
    度易字第2566號判決判處被告應入相當處所施以監護1 年，
    惟因該案尚未確定而迄今仍未入適當處所治療一節，有本院
    96年度易字第2566號判決（參本院二審卷第19～20頁）、台
    灣高等法院被告前案紀錄表附卷可參，顯見被告仍有治療之
    必要；且其前開多次竊盜犯行，經本院判決後（尚未確定）
    ，又於97年5 月12日因強盜案件為警查獲，有台灣高等法院
    前案案件異動查證作業附卷可查（參本院二審卷第75頁），
    足認被告確實欠缺控制力，自有再犯及危害社會之虞。是綜
    合上述各情，本件仍應有令被告入相當處所施以監護之必要
    ，爰依刑法第87條第1 項、第3 項前段規定，諭知令被告入
    相當處所施以監護1 年，以達其個人治療及社會防衛之效。
據上論斷，應依刑事訴訟法第455 條之1 第1 項、第3 項、第36
9 條第1 項前段、第364 條、第301 條第1 項、第2 項，刑法第
87條第1 項、第3 項前段，判決如主文。
本件經檢察官劉慕珊到庭執行職務。
中    華    民    國    97    年    6     月    12    日
                  刑事第十七庭  審判長法  官  洪能超
                                      法  官  陳思帆
                                      法  官  王俊彥
以上正本證明與原本無異。
如不服本判決應於收受本判決後10日內向本院提出上訴書狀，並
應敘述具體理由，如未敘述上訴理由者，應於上訴期間屆滿後20
日內補提理由書狀於本院（均須按他造當事人之人數附繕本）「
切勿逕送上級法院」。
中    華    民    國    97    年    6     月    12    日
                                      書記官  鄭永媚


司法院資訊處製作；財團法人民間司法改革基金會備份。
